【裁判字號】    89,簡上,158
【裁判日期】    890921
【裁判案由】    債務人異議之訴
【裁判全文】
臺灣高雄地方法院民事判決  八十九年度簡上字第一五八號
    上  訴  人  乙○○
    訴訟代理人  丙○
    被上訴人    甲○○
    訴訟代理人  紀錦隆  律師
                施旭錦  律師
右當事人間請求債務人異議之訴事件，上訴人對於中華民國八十九年三月十七日本院
高雄簡易庭八十八年度雄簡字第三二一九號第一審判決提起上訴，本院判決如左：
    主  文
上訴駁回。
第二審訴訟費用由上訴人負擔。
    事  實
甲、上訴人方面：
  一、聲明：
  （一）原判決廢棄。
  （二）被上訴人在第一審之訴駁回。
  （三）第一、二審訴訟費用由被上訴人負擔。
  二、陳述：除與原審判決書所載者相同茲予引用外，補稱：
  （一）上訴人因被上訴人所經營之金東興租賃商行租用自小客車，因肇事後造成上
        訴人損失達新台幣（下同）三十三萬八千七百元，然被上訴人並未履行其應
        負之責任，竟逃逸無蹤，故上訴人將被上訴人於租車當時所簽發三十萬元之
        本票，聲請本票裁定強制執行，直至查出被上訴人之財產所在後，聲請強制
        執行，並經執行中。
  （二）被上訴人於訴之聲明中，請求確認前開本票債權不存在，然並未提出任何已
        清償之證明，且對於本票之真正及曾造成損害之事實亦不爭執，僅否認上訴
        人因該事件之損害金額，對此，上訴人因被上訴人駕車肇事後所造成之損害
        證明，均有完整保留。按債務人於時效完成後所為之承認，故無中斷時效之
        可言，然既明知時效完成後之事實而仍為承認行為，自屬拋棄時效利益之默
        示意思表示，且時效完成之利益一經拋棄，即恢復時效完成前狀態，債務人
        顯不得再以時效業經完成拒絕給付。最高法院五十年台上字第二八六八號判
        例參照。被上訴人既自認其確有向上訴人租車，且發生車禍，並主張其於民
        國六十九年八月間已賠償上訴人一萬元及機車一台，蓋該一萬元係租金，且
        被上訴人將機車一台隨意棄置上訴人處，亦未辦理過戶，即欲一筆勾消，其
        惡性可見。
  （三）又上訴人既已於七十八年聲請本票裁定准予強制執行，依民法第一百二十九
        條第二項第五款之規定，應已構成使債務不履行損害賠償請求權因與起訴有
        同一效力之消滅時效中斷事由，而產生時效中斷之效力，時效即應重新起算
        十五年。
  （四）被上訴人既對於其所簽發之本票乃係向上訴人租用小客車之損害賠償擔保，
        亦自認確曾於租用期間駕車肇事，對於本票之原因債權既已承認實體之存在
        ，僅對實際之損害金額有爭執，依前揭判例意旨，被上訴人顯不得再以時效
        業經完成拒絕給付，當屬明顯。
  （五）按消滅時效，係指因長時間不行使權利而使請求權減損效力之時效制度，其
        立法意旨，乃為免債權人因怠於行使其權利，而使一定之法律關係歸於消滅
        。查本件被上訴人於租車時，已更名為甲○○，然竟仍沿用舊名李世昌為法
        律行為，上訴人於六十九年九月間將被上訴人所簽發之本票向台灣台中地方
        法院聲請准予強制執行，惟因被上訴人所留之資料非真實，上訴人無法請領
        到被上訴人之戶籍謄本，而無法以公示送達之方式取得執行名義，期間上訴
        人仍不斷查訪，直至八十二年十月二十七日上訴人始於彰化市戶政事務所查
        知，故上訴人乃於八十三年十二月間聲請公示送達，於八十四年一月二十七
        日取得確定之本票裁定。
  （六）又按時效中斷者，自中斷之事由終止時，重行起算，因起訴而中斷之時效，
        自受判決確定，或因其他方法訴訟終結時，重行起算。經確定判決或其他與
        確定判決有同一效力之執行名義所確定之請求權，其原有消滅時效期間不滿
        五年者，因中斷而重行起算之時效期間為五年。民法第一百三十七條定有明
        文。被上訴人簽發之本票本為租車之損害賠償之擔保，上訴人因可歸責被上
        訴人之事由，遭受三十三萬餘元之損害，故本於債務不履行之損害賠償請求
        權向法院聲請對本票准予強制執行，依法應已構成使債務不履行損害賠償請
        求權因與起訴有同一效力之消滅時效中斷事由，時效應重行起算十五年。且
        依前開法條規定，上訴人於七十八年聲請對本票准予強制執行，至八十四年
        確定，已取得執行名義，已無起訴之必要，且無時效消滅之問題。
  （七）退步言之，被上訴人於原審既已自認確有因駕車肇事，造成上訴人損害，僅
        對應賠償金額有所爭執，原審即應就實際損害賠償金額作實體之審查，且依
        最高法院五十年台上二八六八號判例意旨，債務人之承認行為，自屬拋棄時
        效利益之默示意思表示，債務人不得再拒絕給付，雖被上訴人事後否認上訴
        人有三十三萬餘元之損失，然並不影響其承認有向上訴人租車且肇事造成上
        訴人損失之事實。
  三、證據：援用原審之立證方法，另提出台灣台中地方法院七十八年票字第一三三
      七號民事裁定、七十八年四月十四日公函、公示送達公告、登報、確定證明書
      聲請強制執行狀、租賃契約書、債權憑證各一份為證。
乙、被上訴人方面：
  一、聲明：求為判決駁回上訴，第二審訴訟費用由上訴人負擔。
  二、陳述：除與原審判決書所載者相同茲予引用外，補稱：
  （一）被上訴人自訴訟之始即否認有系爭債務之存在，上訴人陳稱被上訴人已承認
        有系爭債務，顯與卷證資料不符。
  （二）按民法第一百二十九條第二項第五款所稱「開始執行行為或聲請強制執行」
        係指法院依強制執行法所為實現私權之行為，準此，以持有本票為由依據票
        據法第一百二十三條規定聲請法院准予強制執行，非依強制執行法所為之聲
        請執行行為，故非屬民法第一百二十九條第二項第五款之情形，自不得主張
        中斷時效，申言之，於聲請法院准予強制執行，取得准予執行之本票裁定後
        ，再持該裁定依強制執行法第四條第一項第六款聲請強制執行，此後一聲請
        程序方屬中斷時效之事由，而前一聲請程序至多僅能認為有民法第一百二十
        九條第一項第一款之請求。
  （三）退步言之，上訴人於七十八年間聲請本票裁定准予強制執行有中斷時效之適
        用，然被上訴人係依據票據法第一百二十三條規定為之，顯然依據票款請求
        權，而非債務不履行損害賠償請求權，則其取得本票裁定，至多僅得認為使
        本票請求權時效中斷，或依債務不履行損害賠償請求權「請求」，但絕不能
        逕行視為依債務不履行關係起訴或取得判決，又被上訴人亦未在請求後六個
        月內依債務不履行關係起訴，則債務不履行請求時效並不中斷，故被上訴人
        之債務不履行損害賠償請求權之十五年時效，於八十四年間亦已完成。
  （四）被上訴人雖於六十八年二月更名為甲○○，然親友知悉者並不多，故於更名
        後仍是沿用舊名，是被上訴人於租車時，雖寫舊名，惟尚在常情之內，且據
        上訴人所提出之六十九年本票裁定，其中相對人欄亦書寫李世昌即甲○○，
        足見上訴人在六十九年間即已知被上訴人之姓名。另被上訴人在租賃契約書
        填寫之地址為台北縣永和市○○街六四號，而事實上被上訴人亦居於該處，
        此可由上訴人所提之彰化戶政戶籍謄本上所載動態記事可知，是被上訴人並
        無故意做不實填寫。
  （五）本票持票人對發票人之票據上權利，依票據法第二十二條第一項之規定，自
        到期日起算三年間不行使而消滅，故系爭本票債權早於七十二年八月九日時
        效已完成，易言之，在上訴人聲請本票裁定前即已因時效完成而消滅，被上
        訴人自得抗辯之。
  三、證據：援用原審之立證方法，另提出台灣台中地方法院六十九年度票字第二七
      九五號民事裁定、戶籍謄本各一份為證。
    理  由
一、本件被上訴人起訴主張上訴人聲請本院八十八年度執字第四七九五號清償票款強
    制執行事件執行名義之請求權，於七十二年八月九日業已罹於三年之時效，故依
    民法第一百四十四條規定為時效之抗辯並拒絕給付該票款，為此提起本件債務人
    異議之訴等語。上訴人則以：上訴人取得執行名義之債權雖為本票債權，然其內
    容及本質為債務不履行損害賠償請求權，其消滅時效期間依民法第一百二十五條
    之規定應為十五年，上訴人既於七十八年聲請本票裁定准予強制執行，依民法第
    一百二十九條第二項第五款之規定，應已構成使債務不履行損害賠償請求權因與
    起訴有同一效力之消滅時效中斷事由，而產生時效中斷之效力，時效即應重新起
    算等語資為抗辯。
二、本件被上訴人主張上訴人所持向本院聲請強制執行之執行名義係被上訴人於六十
    九年三月八日簽發，到期日為六十九年八月十日，金額為三十萬元之本票裁定等
    事實，已據被上訴人提出強制執行聲請狀、債權憑證為證，並為上訴人所不否認
    ，是被上訴人此部份之主張堪信為真，此外則以前揭情詞置辯，經查：按票據上
    之權利，對於本票發票人，自到期日起算，三年間不行使，因時效而消滅，票據
    法第二十二條第一項定有明文。又按執行名義成立後，如有消滅或妨礙債權人請
    求之事由發生，債務人得於強制執行程序終結前，向執行法院對債權人提起異議
    之訴。執行名義無確定判決同一之效力者，於執行名義成立前，如有債權不成立
    或消滅或妨礙債權人請求之事由發生，債務人亦得於強制執行程序終結前提起異
    議之訴，強制執行法第十四條第一項前段、第二項定有明文。本件上訴人所持之
    聲請准於強制執行之系爭本票之到期日為六十九年八月十日，而上訴人於七十八
    年始執系爭本票向台灣台中地方法院聲請本票裁定，此有該本票附卷可憑，而依
    前所述，票據上之權利，對於本票發票人，自到期日起算，三年間不行使，因時
    效而消滅，而系爭本票之到期日既為六十九年八月十日，則其票據上之權利應於
    七十二年八月九日即已消滅。對此，上訴人雖稱該本票裁定之債權本質應為損害
    賠償請求權，時效應為十五年，且其曾於六十九年間聲請本票裁定，因無法查得
    被上訴人真實資料，故無法聲請公示送達，以致未能確定云云，惟本票債權請求
    權與債務不履行之損害賠償請求權，係屬不同之請求權，其時效期間亦屬不同，
    上訴人既係以本票聲請准予強制執行，並持該准予強制執行之裁定向本院聲請強
    制執行，則其於本件所主張者即為本票債權請求權，而非損害賠償請求權，是就
    該本票債權請求權而言，上訴人既未於到期日後之三年內行使其票據法上之權利
    ，而遲至七十八年始聲請本票裁定，故依前所述，其本票債權即已罹於時效，而
    被上訴人雖於原審自陳「因該車禍事件所生之賠償事宜，於六十九年八月間已賠
    償被告（即上訴人）新台幣一萬元及偉士牌機車一台」等語，惟此亦係被上訴人
    就其事實為陳述主張，並非承認尚欠上訴人債務，是與時效利益之拋棄尚有不同
    。另被上訴人於本票上所簽署之姓名雖係更改前之姓名，惟其於租賃契約書上亦
    簽署其身分證統一編號，且上訴人於六十九年間聲請本票裁定時，其裁定書上亦
    表明「李世昌即甲○○」，此亦有該租賃契約書、戶籍謄本、本票裁定可憑，是
    上訴人即得以此資料主張權利，而無不能主張權利之虞，因此，被上訴人據此主
    張上訴人無不能主張權利之情事，且該本票債權請求權已罹於時效等語，即屬可
    採。
三、綜上所述，系爭本票債權請求權既已因時效而消滅，且被上訴人就時效完成之事
    由提出拒絕給付之抗辯，故上訴人自不得再執該執行名義對被上訴人聲請強制執
    行，從而，被上訴人依據強制執行法第十四條規定，請求本院八十八年度執字第
    三一九九五號清償票款強制執行事件之強制執行程序應予撤銷，即有理由，應予
    准許。原審據此為上訴人敗訴之判決，依法並無不合，上訴意旨指摘原判決不當
    ，求予廢棄改判，為無理由，應予駁回。
四、據上論結，本件上訴為無理由，依民事訴訟法第四百三十六條之一第三項、第四
    百四十九條第一項、第七十八條，判決如主文。
中      華      民      國    八十九    年      九      月    二十一    日
                              臺灣高雄地方法院民事第六庭
~B審判長法官  陳明富
~B法      官  張維君
~B法      官  楊國祥
右為正本係照原本作成。
本判決不得上訴。
中      華      民      國    八十九    年      九      月    二十一    日
~B法院書記官  周祺雯


司法院資訊處製作；財團法人民間司法改革基金會備份。
